【裁判字號】    98,訴,321
【裁判日期】    990423
【裁判案由】    返還不當得利 等
【裁判全文】
臺灣高雄地方法院民事判決               98年度訴字第321號
原      告  戊○○
訴訟代理人  游淑惠律師
訴訟代理人  丁○○
被      告  乙○○
                        址遷移.
訴訟代理人  康進益律師
上列當事人間請求返還不當得利等事件，本院於民國99年3 月23
日言辯論終結，判決如下：
      主  文
被告應給付原告新台幣參拾參萬壹仟零肆拾肆元及自民國九十七
年三月二十七日起至清償日止，按年息百分之五計算之利息。
原告其餘之訴駁回。
訴訟費用由被告負擔三分之一，餘由原告負擔。
本判決第一項得假執行；但被告以新台幣參拾參萬壹仟零肆拾肆
元為原告供擔保後，得免假執行。
原告其餘假執行之聲請駁回。
      事實及理由
一、原告起訴後，變更利息請求為自民國（下同）97年3 月27日
    起至清償日止，按年息百分之五計算，與民事訴訟法第255
    條第1項第3款之規定，核無不合，應予准許。
一、原告主張：被告與訴外人丙○○於80年3 月10日結婚，育有
    訴外人即未成年子女甲○○（80年11月12日出生，男），之
    後於86年9 月18日離婚，由丙○○監護甲○○，照顧其生活
    起居。丙○○於88年11月26日與原告結婚，並於89年6 月1
    日起，偕同甲○○與原告共同居住，同受原告扶養。原告於
    89 年7月間偕同原告母親、女兒、丙○○及甲○○以投資移
    民方式移民澳洲，共同生活。之後丙○○偕同甲○○於91年
    7 月底搬離原告澳洲住處，與原告分居。惟直至92年12月底
    ，甲○○返台就學前。丙○○與甲○○仍繼續接受原告扶養
    。原告與丙○○於94年3 月10日離婚。按丙○○於與原告移
    民澳洲時，並無出資，且在澳洲期間並無工作，其與甲○○
    二人自89年7 月1 日起至91年7 月31日止與原告同居期間，
    及自91年8 月1 日起至92年12月31日止分居期間，均由原告
    扶養。原告一家5 人於澳洲生活費用係自原告臺灣己○銀行
    帳戶匯入澳洲帳戶，原告自澳洲帳戶共領用35 6,223元，原
    告所支出家用開銷有單據部分即達澳幣256,01 9元。依此計
    算甲○○於澳洲期間之花費為71,244元（計算式：35 6,223
    ÷5 ＝71,244），扣除丙○○應負擔1/2 ，原告代被告墊付
    之甲○○扶養費為35,622元，以原告起訴時澳幣對新臺幣之
    賣出匯率1 ：
    28.39 計算，折合新臺幣1,011, 309元。又丙○○雖曾領取
    退休金新臺幣90萬元予原告，惟原告已將之併同原告提出之
    新台幣1,10 萬 元，合計200 萬元清償丙○○名下房屋貸款
    。故丙○○證稱交付原告150 萬元扶養甲○○並非屬實。又
    原告與丙○○因離婚事件所為之協議，僅針對二人間之婚姻
    關係所為之協議，並未針對原告代被告支出扶養甲○○費用
    之部分，被告辯稱原告已就該部分與丙○○達成協議結算完
    畢云云，與事實不符。另被告係有工作收入之人，自其擁有
    不動產並於本案起訴後，即速向金融機關貸得款項，並聲稱
    需扶養年邁父母等行為觀之，均在隱藏其資力，實則被告確
    有資力負擔甲○○在澳洲期間之生活費用。按被告為甲○○
    之生父，法律上負有扶養甲○○之義務，而原告無義務扶養
    甲○○，卻自89年7 月1 日起至92年12月31日止，一共代被
    告墊支甲○○生活費用新台幣1,01 1,309元，被告顯係無法
    律上之原因而受利益，應負返還所受利益之責任。爰依不當
    得利之法律關係，請求被告給付原告代被告支出之甲○○扶
    養費用，聲明：
    （一）被告應給付原告新臺幣920, 912元，及自97年3 月27
    日起至清償日止，按年息5%計算之利息。（二）原告願提供
    臺灣銀行可轉讓定期存單，請准宣告假執行。
二、被告則以：被告與丙○○離婚時，約定甲○○由丙○○監護
    ，被告並將所有動產及不動產均給丙○○作為甲○○扶養費
    ，已足供甲○○至成年時之扶養費用。故被告已支付甲○○
    至成年時止之扶養費用。又甲○○於離婚後，係由丙○○監
    護並扶養，非由原告扶養，縱然原告有由臺灣匯款至澳洲帳
    戶，但無從證明資金來源來自原告，丙○○從高雄市農會退
    休後有一筆退休金，在澳洲帳戶為原告與丙○○共有，足認
    甲○○之生活費用係由丙○○支出。原告主張如附表一所示
    之支出明細，縱有支出亦非花費在甲○○身上，然非屬必要
    生活費用，又丙○○在澳洲縱無工作，但其父母及兄姐會給
    予救助，且其可領取失業救濟金，另依原告提出之澳洲法院
    協議書備忘錄可證明原告與丙○○離婚時已就小孩扶養費結
    算等語，資為抗辯。並聲明：請求駁回原告之訴。
三、兩造爭執及不爭執事項：
（一）不爭執部分：
   1、被告與訴外人丙○○於80年3月10日結婚，育有未成年子
      甲○○，後於86年9月18日離婚，甲○○由丙○○監護，
      並有戶籍謄本影本1紙為證（見家事卷第3頁）。
   2、丙○○於88年11月26日與原告結婚，於94年3月10日離婚，
      並有戶籍謄本影本3紙為證（見家事卷第4至6頁）。
   3、原告、原告母親、原告女兒、丙○○、甲○○於89年7月
      間以投資移民方式移民至澳洲。
（二）爭執部分：
   1、甲○○在澳洲期間扶養費用是否由原告支付？
   2、原告支付甲○○之扶養費用，是否使被告無法律上原因而
      受有免支出扶養費用之利益？
四、本院之判斷：
（一）原告主張其於89年7月1日起至91年7月31日止及91年8月1
      日起至92年12月31日止之二段同居與分居期間，在澳洲扶
      養甲○○之事實，為被告所否認，依民事訴訟法第277 條
      前段之規定，原告就上開事實應負舉證責任。經查：
   1、證人丙○○到庭證稱原告自89年7 月1 日起至91年7 月31
      日止之期間，確有支付甲○○生活費用等語（見98年12月
      24日言詞辯論筆錄），足認原告主張其於上開期間支付甲
      ○○之生活費用一節，堪信屬實。證人丙○○雖另證稱原
      告扶養甲○○期間，其曾給付原告150 萬元，已足夠支付
      甲○○在澳洲期間之生活費用云云。惟，丙○○未能提出
      交付150 萬元予原告之資金流向證明供本院審酌，且原告
      於赴澳洲之前，曾提出200 萬元清償丙○○向農會借貸之
      不動產抵押貸款，此為丙○○所不爭執，是以原告主張丙
      ○○於赴澳洲之前，雖交付90萬元之退休金予伊，伊已將
      之連同原告存款110 萬元，合計200 萬元清償丙○○房屋
      貸款一節，堪以認定，故丙○○證稱曾交付150 萬元予原
      告一節，不足採信。從而原告主張其於上開期間扶養甲○
      ○一節，堪予採信。
   2、原告另主張其於與丙○○、甲○○分居之91年8月1日起至
      92 年12月31日止之分居期間，仍有支付甲○○生活費用
      一節，則據證人丙○○到庭否認在案，並證稱原告僅有零
      星支出一、二期租金等語。經查，原告於上開與丙○○、
      甲○○分居期間，仍有為該二人支出房租16458 元、醫療
      費934 元、電費720 元、電話費1,260 元、補習費3,080
      元、汽車費用82,000元，合計104,452 元，此有上開支出
      收據9 紙在卷可查（見卷70頁至77頁），足認原告於91年
      8 月1 日起至92年12月31日之分居期間，仍有為甲○○支
      出生活費用。
（二）按「父母對於未成年子女之扶養義務，不因結婚經撤銷或
      離婚而受影響」、「無法律上之原因而受利益，致他人受
      損害者，應返還其利益... 」，民法第1116條之2、第179
      條定有明文。被告為甲○○之親生父親，縱已與丙○○離
      婚，並約定對於甲○○之權利義務之行使或負擔，由丙○
      ○任之，然依上開規定，被告對於甲○○仍負扶養義務，
      並與丙○○各負擔2分之1。被告雖辯稱於離婚時，已將名
      下之不動產作價移轉予丙○○，作為預先支付甲○○之生
      活費用云云。惟不論被告上開預先支付生活費用之抗辯是
      否屬實，丙○○並未出售或出租上開不動產以支付甲○○
      於89年7 月1 日起至92年12月31日止之生活費用一節，業
      據丙○○到庭證述在卷，是以被告所稱將不動產作為扶養
      甲○○費用之目的並未達成，丙○○並未代被告支出甲○
      ○於上開期間之扶養費，足認被告於上開期間確實未盡其
      對甲○○之扶養義務。至於丙○○是否違反與被告間之扶
      養約定，為其與丙○○間之債權糾紛事項，不得以之作為
      免除其對甲○○之扶養義務之理由。又被告另辦稱原告為
      甲○○繼父，對甲○○負有扶養義務云云。惟查，原告雖
      為甲○○之繼父，彼此間有家長家屬之關係，然依民法第
      1114條第1 款、第4 款之規定，被告對甲○○之直系血親
      相互間之扶養義務，優先於原告對甲○○之家長家屬間之
      扶養義務，是以被告尚不得以原告對甲○○之家長身分，
      免除其對甲○○之扶養義務。綜上所述，被告於離婚後，
      仍與丙○○對甲○○各負2 分之1 之扶養義務，原告並無
      義務代替被告支付甲○○之扶養費用乃進而代為支出，被
      告即屬無法律上之原因而受有減少支出甲○○扶養費用之
      利益，原告依不當得利之法律關係，請求被告給付上開利
      益，即屬有據。又被告雖另辯稱原告與庚○○已就辛○○
      之扶養費用達成協議，原告不應再對被告為任何請求，並
      提出協議書一份為證。惟查，上開協議係原告與丙○○為
      夫妻間財產爭議所為之爭訟，與原告代墊被告應負甲○○
      扶養費用無關，且協議書內容亦未明白約定原告放棄對被
      告請求返還不當得利之權利，故被告上開辯稱，不足採信
      。
（三）又關於直系血親對未成年子女之扶養方法與扶養程度，本
      院審酌被告與丙○○離婚後，雙方約定對於甲○○權利、
      義務之行使或負擔由丙○○任之，並同意由丙○○照顧其
      日常生活起居，故被告對甲○○之扶養方法，應以給付一
      定數額之生活費用為宜。又關於被告對甲○○之扶養程度
      ，應考量被告之支付能力，故甲○○雖曾於澳洲生活，然
      出國前既未曾徵求被告同意，故仍應以被告於本國之薪資
      收入、資產等經濟能力與本國一般人之平均生活支出費用
      及參酌甲○○之年齡、身份為核定標準。經查，被告現職
      為航空公司營業員，月薪6 萬餘元，其97年間之收入總額
      為788, 535元，名下之財產總額為1,505,700 元，此有稅
      務電子閘門財產所得調件明細表1 份、電子餉單1 紙在卷
      可查（卷299 頁、300 頁）。另被告定居於高雄市，參照
      行政院主計處所公布高雄市之平均每人月消費支出調查報
      告所示，89年度至91年度之高雄市民平均每人月消費額15
      ,931元、16,187元、15,171元，故上開三年度之平均每人
      月消費支出為15,763元，故被告應負擔甲○○自89年7 月
      1 日起至91年7 月31日止，以每月7,882 元計算，合計應
      負擔197,050 元。另原告自91年8 月1 日起至92年12月31
      日止，雖僅提出10,4452 元之支出收據，然原告於89年7
      月1 日起至91年7 月31日止，為甲○○支出之扶養費用，
      依當地澳洲家事法庭採唐納李表格所載兒童開銷參考數據
      為每週348.71澳幣，折合薪台幣9,899 元，則每年之扶養
      費為514,748 元，是以足可推算原告自89年7 月1 日起至
      91年7 月31日止，為甲○○支出1,029,496 元，連同91年
      8 月1 日起至92年12月31日止所支出之104,452 元計算，
      達1,133,948 元，而被告既於89年7 月1 日起至92年12月
      31日止之42個月期間內，僅以每月支付7,882 元為宜，合
      計331, 044元，則原告請求被告給付331,044 元及自提起
      本件訴訟後之97年3 月27日起，至清償日止，按年息百分
      之五計算之利息，即屬有據，逾此部份之請求，為無理由
      ，應予駁回。
（四）本件原告勝訴部份之請求，未逾50萬元，爰依職權，宣告
      假執行。被告就其敗訴部份，陳明願供擔保，以代釋明，
      請求免假執行宣告，於法核無不合，爰酌定相當數額准許
      之。原告其餘敗訴部分，其假執行之聲請，失所附麗，應
      予駁回。
五、本件判決結果已臻明確，二造其餘攻擊防禦方法與判決結果
    不生影響，爰不予一一論駁，併予敘明。
六、結論：原告之訴，一部有理由，一部無理由，依民事訴訟法
    第79條、第389 條第1 項第5 款、第392 條第2 項，判決如
    主文。
中    華    民    國    99   年   4   月   23    日
                        民事鳳山分庭法  官  吳文婷
以上正本證明係照原本作成。
如不服本判決，應於送達後二十日內，向本院提出上訴狀並表明
上訴理由，如於判決送達前提起上訴者，應於判決送達後十日內
補提上訴理由書（須附繕本）。
中    華    民    國    99    年    4     月    26    日
                                    書記官  林仕興


司法院資訊處製作；財團法人民間司法改革基金會備份。
